【裁判字號】    97,訴,5382
【裁判日期】    981106
【裁判案由】    偽造文書等
【裁判全文】
臺灣板橋地方法院刑事判決              97年度訴字第5382號
公  訴  人  臺灣板橋地方法院檢察署檢察官
被      告  癸○○
選任辯護人  林詮勝  律師
            王雅婷  律師
上列被告因偽造文書等案件，經檢察官提起公訴（97年度偵緝字
第1619號），本院判決如下：
    主  文
癸○○連續行使偽造私文書，足以生損害於他人，處有期徒刑壹
年貳月，減為有期徒刑柒月。
    事  實
一、癸○○於民國（下同）94年12月前，糾集子○○、甲○○、
    壬○○、辛○○、丁○○、乙○○、丙○○及庚○○等人參
    加其所召集每會新臺幣（下同）2 萬元（採內標），每月5
    日在其所經營台北縣林口鄉○○路21號簡餐店內開標之儲金
    互助會（即合會，自94年12月5 日起至97年1 月5 日止，含
    會首共26會）乙個，竟基於行使偽造私文書及意圖為自己不
    法所有之概括犯意，明知戊○○、己○○2 人均未參加上開
    合會各乙會，而竟製作戊○○、己○○2 人參加上開合會各
    乙會之不實合會會單予子○○、甲○○、壬○○、辛○○、
    丁○○、乙○○、丙○○及庚○○等人，再先後於95年2 月
    5 日及5 月5 日，冒用戊○○、己○○2 人之名義，各以41
    00元、3500元之利息金額，偽造各該得標會期之投標標單私
    文書，而均持以投標行使，各足以生損害於戊○○、己○○
    2 人，並以上開不實詐術致子○○、甲○○、壬○○、辛○○、丁○○、乙○○、丙○○及庚○○等人均信以為真，並
    因之陷於錯誤，而交付各該會期之會金計349800元（即1590
    0 元X22 個活會會員=349800 元）、330000元（即16500 元
    X20 個活會會員=330000 元）予癸○○收受。嗣上開合會於
    96年7 月5 日在上開簡餐店進行開標時，因子○○等人查覺
    其等之會單會員記載不一，始得悉上情。
二、案經子○○、甲○○、壬○○、辛○○、丁○○、乙○○、
    丙○○及庚○○等人報請臺灣板橋地方法院檢察署檢察官偵
    查起訴。
    理  由
一、訊據被告癸○○固坦承於上開時地召集子○○、甲○○、壬○○、辛○○、丁○○、乙○○、丙○○及庚○○等人參加
    上開乙個合會，惟矢口否認上開犯行，辯稱：戊○○、己○○2 人當時均有答應要參加伊所召集上開合會，但後來起標
    後，其等2 人均又退出參加，伊才不得已承受上開2 會，並
    事後標得會金，伊並無行使偽造戊○○、己○○2 人標單及
    詐欺子○○、甲○○、壬○○、辛○○、丁○○、乙○○、
    丙○○及庚○○等人財物云云。經查：
  (一)被告於94年12月前，糾集告訴人子○○、甲○○、壬○○、
    辛○○、丁○○、乙○○、丙○○及庚○○等人參加其所召
    集上開每會2 萬元（採內標），每月5 日在其所經營台北縣
    林口鄉○○路21號簡餐店內開標之儲金互助會（即合會，自
    94年12月5 日起至97年1 月5 日止，含會首共26會）乙個，
    再先後以「戊○○」、「己○○」名義製作各該得標會期之
    投標標單行使，而標得各該會期之會金，嗣上開合會於96年
    7 月5 日在上開簡餐店進行開標時，因告訴人子○○等人查
    覺其等之會單會員記載不一，始得悉上情等情，業據被告於
    本院審理時坦承不諱，核與告訴人子○○、甲○○、壬○○
    、辛○○、丁○○、乙○○、丙○○及庚○○等人此部分指
    訴之情節，均相符合，復有告訴狀所附儲金互助會單影本5
    紙、告訴人丁○○、庚○○於偵查中所提出儲金互助會單影
    本各乙紙及告訴人辛○○於本院審理時所提出儲金互助會單
    影本乙紙，在卷可稽，足堪認定。
  (二)又戊○○、己○○2 人自始從未參加過被告所召集上開互助
    會及其後遭告訴人發覺上開犯行等情，業據證人戊○○於本
    院審理時證稱：「（你認識在庭被告癸○○嗎？）認識」、
    「（如何認識她的？）我去替她兒子裝潢店面」、「（認識
    她多久了？）大約四、五年了」、「（你有無參加以被告為
    會首所召集之合會？）沒有」、「（請提示本署他自卷第5
    頁至第9 頁之互助會會員名單，互助會員名單上有你的名字
    及電話0000-000-000，你到底有無參加過被告所召集的這個
    合會？）沒有」、「（被告說你有參加過上開合會，但是後
    來你說你經濟狀況不佳要退會，是否有此事？）沒有」、「
    （你有無同意過被告可以使用你的名字參加你剛剛所看到的
    這個合會？）沒有」、「（被告有無問過你？）被告曾經問
    過我要不要參加合會，但是我沒有答應」、「（被告是何時
    問你的？）就是我在替被告兒子裝潢的時候」、「（請提示
    上開他字卷第5 至9 頁的5 張互助會會單，這些會單上的時
    間是否都是94年12月5 日到97年1 月5 日？）是的」、「（
    於94年12月間，被告癸○○有無邀你參加每月二萬元的互助
    會？）有」、「（最初你是否有答應？還是一開始你就不答
    應？）一開始她問我的時候，我有想參加但是沒有確定，我
    說看看，後來我才表示不參加」、「（你後來隔了多久才跟
    被告說你不參加這個互助會？）就是在那邊裝潢的一、二個
    月。我不太確定是否是被告問我的同一天，可能是過幾天」
    等語（見本院卷98年9 月22日審判筆錄）、證人己○○於本
    院審理時證稱：「（你認識被告癸○○嗎？）認識」、「（
    你如何認識被告的？）我很小的時候就認識她了，她跟我二
    哥是國中同學」、「（你有跟過被告召集的互助會嗎？）從
    來沒有」、「（被告有無徵求過你的同意之後，使用你的名
    義參加互助會？）沒有」、「（0000-000-000號門號電話是
    何人的？）我的」、「（請提示上開他字卷第5 頁起至第9
    頁之儲金互助會會單，會單上編號第14號會員記載『己○○
    』，並有『0000-000-000』號電話，你到底有無參加此互助
    會？或是你有無同意被告以你的名義參加此互助會？）我沒
    有跟這個互助會，我也沒有同意借名給被告，我根本不知道
    這個會，我毫不知情」、「（你是否已婚？）是的，我的配
    偶是彭履國」、「（你先生有無參加被告所召集之互助會？
    ）我不知道。我沒有問過我先生，因為我根本不知道有這個
    互助會」、「（你先生是否認識被告？）認識，他是因為我
    的關係才認識被告的」、「（0000-000-000號門號是何人的
    電話？）是我先生的電話」、「（你有生育子女嗎？）有，
    我有一子一女」、「（被告說妳有參加她所召集的互助會，
    但是後來因為你說小孩要去美國唸書，要退會，是否如此？
    ）被告所述不實在，我女兒去美國與本案無關，只有被告曾
    經向我借錢，我跟她說我女兒要出國，我沒有錢借她」、「
    （本案互助會是94年12月召集的，被告在召集此互助會之前
    ，有無詢問過妳有無意願參加？）沒有」等語（見本院卷98
    年6 月9 日審判筆錄）及證人蔡佳璉（即上開合會會員乙○○、丙○○之母親，按該2 人之上開合會均由蔡佳璉處理）
    於偵查中及本院審理時證稱：「（你跟乙○○、丙○○的關
    係？）母子。互助會是我幫他們參加的」、「（參加合會的
    情形？）民國94年12月5 日，被告癸○○自任會首召集民間
    合會，並召攬我參加合會，自94年12月5 日起，至97年1 月
    5 日止，每月每會各為新臺幣2 萬元，會員含會首在內共計
    26人次，採內標制，每次以投標金額最高者得標。每月5 日
    晚上7 時地點在林口鄉○○路21號被告癸○○簡餐店內開標
    」、「（你參與互助會當時是誰前來召集？）癸○○召集」
    、「（參加幾會？）參加2 會」、「（你所持的標單是否為
    告訴人第9 頁？）是」、「（是否曾經親自到場投標？投標
    由何人主持？）去過很多次，但皆未得標，主持人為癸○○
    」、「（投標是否應該書寫標單？標單上面有無姓名註記？
    ）有書寫標單，標單我有書寫姓名」、「（會款如何繳交？
    ）會款每月５日我拿現金至癸○○店內，也有一些匯款」、
    「（何時倒會？為何認為癸○○召集互助會目的就是詐欺？
    ）96年7 月時我們在開標時有7 會，但卻有8 張標單，所以
    發現癸○○詐欺，且告訴人發現標單有3 種版本，己○○告
    訴我們未參加該會」、「（乙○○、丙○○與你有何關係？
    ）他們都是我兒子」、「（他們二人有無參加過被告所召集
    的互助會？）他們二人是掛名，實際上繳錢、開標的人都是
    我，他們參加本案的互助會各一會」、「（本案的互助會是
    何時倒會的？）詳細時間我記不得了，我只是記得標會的時
    候發現標單裡面有多，是庚○○看到的，好像是七會，但是
    有八張標單」、「（你所說的發現標單有多的時間、地點是
    在何處、何時？）地點是在被告經營的林口鄉○○路21號簡
    餐店，時間我不記得了」、「（當天在場之人有誰？）我、
    庚○○、被告，還有何人我忘記了，當天大概有幾個人我也
    忘記了」、「（那八張標單裡面，你自己出具幾張？）我雖
    然有到場，我不確定我有無參加投標，我之前都是到場看開
    標後立刻給會錢。當天庚○○說他在桌上看到有八張標單，
    我自己也有看到桌上有標單，但是我沒有去數有幾張，是庚○○數」、「（你們於96年7 月5 日當天有把標單打開來看
    是哪一個會員又再投一次標嗎？）庚○○說多一張標單，說
    這次投標不能算，標單到底有無打開我真的忘記了，我不認
    識其他會員，我只認識會首癸○○、會員丁○○，丁○○會
    錢都是交給我」、「（你說96年7 月5 日當天被告也有在場
    ，當時被告有何反應？）她好像沒有什麼講，我也忘記了」
    、「（本件互助會你也是告訴人，為何你認為被告有詐欺你
    ？）我看到有三種版本的會單，我沒有標，但是被告跟人家
    說我標走了，她又跟我說是別人標走了」、「（請提示他字
    卷第29頁第16行起至19行，之前於偵訊時你說己○○告訴我
    們未參加該會，為何己○○會跟你們說她沒有參加互助會？
    ）會員的會單裡面有電話，是會員轉述給我聽，說他有打電
    話給己○○，但己○○說她沒有參加這個會」、「（如果你
    在加入此互助會之前，就知道己○○沒有參加這個會，但是
    會員名單上有她的名字，你還會參加此會嗎？）不會。我是
    在事情爆發之後，會員拿出會單，我才發現有出入」、「（
    所以你們認為裡面有人根本沒有參加這個會？）對。會員有
    打電話問」等語（見96年度他字第8187號偵查卷第28、29頁
    及本院卷98年6 月9 日審判筆錄）綦詳，且縱認被告於召集
    上開合會果有詢問戊○○是否參加云云，然在戊○○明確回
    覆表示願意參加前，被告亦無逕將戊○○列入上開合會會單
    中之理，更遑論持以交付告訴人子○○、甲○○、壬○○、
    辛○○、丁○○、乙○○、丙○○及庚○○等人，而事後再
    假以戊○○、己○○2 人均「中途退出」云云，顯係被告事
    後卸責之詞，自不足採信。
  (三)雖被告辯稱其已不記得於何時？以「戊○○」、「己○○」
    名義製作多少利息之標單，而先後標得上開合會之會金云云
    ，惟揆諸告訴狀所附上開儲金互助會單影本5 紙、告訴人丁○○、庚○○於偵查中所提出儲金互助會單影本各乙紙及告
    訴人辛○○於本院審理時所提出儲金互助會單影本乙紙，其
    中告訴人壬○○、辛○○及乙○○、丙○○2 人所提出者，
    均係記載「95年2 月5 日、95年5 月5 日，『戊○○』、『
    己○○』2 人各以4100元、3500元之利息金額，先後標得各
    該期會金（按『戊○○』、『己○○』各該期會金合計3498
    00元【即15900 元X22 個活會會員=349800 元】、330000元
    【即16500 元X20 個活會會員=330000 元】）」等語明確，
    且衡諸一般冒用會員名義入會者，多屬需要現金應急者，應
    會儘早標取各該會金，亦核與上開得標之情形相符，足認被
    告應確係先後於95年2 月5 日及5 月5 日，冒用「戊○○」
    、「己○○」2 人之名義，各以4100元、3500元之利息金額
    ，製作各該得標會期之投標標單，均持以投標行使，而標得
    各該會期之會金計349800元（即1590 0元X22 個活會會員=3
    49800 元）、330000元（即16500 元X20 個活會會員=33000
    0 元）等情，亦堪認定。
  (四)綜上所述，戊○○、己○○2 人於上開時地既從未加入被告
    所召集上開合會，而被告逕將其等2 人列入上開合會會單之
    上，不僅已有未合，其再先後於95年2 月5 日及5 月5 日，
    各以4100元、3500元之利息金額製作各該得標會期之投標標
    單行使，而取得各該會期之會金計349800元、330000元，顯
    有行使上開偽造「戊○○」、「己○○」名義之投標標單，
    並意圖為自己不法之所有，以此不實詐術致告訴人子○○、
    甲○○、壬○○、辛○○、丁○○、乙○○、丙○○及庚○○等人均信以為真，並因之陷於錯誤，而交付各該會期之會
    金計349800元、330000元予被告收受等情，均堪認定。被告
    上開犯行已臻明確，應予依法論科。
二、查上開標單上之利息、簽名等文字，依習慣或特約，足以為
    表示其參與投標利息金額之證明，依刑法第220 條1 項之規
    定，為準私文書，核被告所為，係犯刑法第216 條、第210
    條、第220 條之行使偽造私文書罪及刑法第339 條第1 項之
    詐欺取財罪。被告上開犯罪後，刑法第33條、第55條、第56
    條有關法定罰金刑、牽連犯、連續犯之規定，業於94年2 月
    2 日經修正、廢止公布，並自95年7 月1 日起生效施行，經
    本院比較修正前後之規定，以修正前之規定，為有利於被告
    ，應依刑法第2 條第1 項前段之規定，從修正前刑法第33條
    、第55條、第56條之規定處斷，合先敘明。被告偽造上開標
    單私文書之低度行為，為其後持以行使投標之高度行為所吸
    收，不另論擬。被告先後2 次行使上開偽造私文書及詐欺取
    財之行為間，均時間緊接，所犯構成要件各相同，顯均係基
    於同一之概括犯意所為，均為連續犯，應依修正前刑法第56
    條之規定，均論以一罪，並均加重其刑。被告先後以上開一
    詐欺行為，同時致上開合會之活會會員多人交付會金予被告
    收受間，有一行為而觸犯數罪名之想像競合關係，為想像競
    合犯，應依刑法第55條之規定，從一重處斷。又被告就所犯
    上開2 罪間，復有方法、結果之牽連關係，為牽連犯，應依
    廢止前刑法第55條之規定，從一重之行使偽造私書罪處斷。
    爰審酌被告本件犯罪之動機、目的、手段、所生危害及其犯
    罪後之態度等一切情狀，量處如主文所示之刑。又被告上開
    犯罪之行為時間，均係在96年4 月24日之前，應依中華民國
    九十六年罪犯減刑條例第2 條第1 項之規定，減其宣告刑至
    2 分之1 ，以資儆懲。
據上論斷，應依刑事訴訟法第299 條第1 項前段，刑法第2 條第
1 項前段、修正前第56條、第210 條、第216 條、第339 條第1
項、修正前、後第55條，刑法施行法第1 條之1 ，中華民國九十
六年罪犯減刑條例第2 條第1 項第3 款、第7 條，判決如主文。
本案經檢察官黃筵銘到庭執行職務。
中    華    民    國    98    年    11    月    6     日
                  刑事第七庭  審判長法  官  戴嘉清
                                    法  官  王瑜玲
                                    法  官  林晏鵬
以上正本證明與原本無異
如不服本判決應於送達後10日內向本院提出上訴狀
                                    書記官  陳映孜
中    華    民    國    98    年    11    月    10    日
附錄法條：刑法第210 條、第216 條、第220 條、第339 條
中華民國刑法第210條
（偽造變造私文書罪）
偽造、變造私文書，足以生損害於公眾或他人者，處 5 年以下有
期徒刑。
中華民國刑法第216條
（行使偽造變造或登載不實之文書罪）
行使第 210 條至第 215 條之文書者，依偽造、變造文書或登載
不實事項或使登載不實事項之規定處斷。
中華民國刑法第220條
（準文書）
在紙上或物品上之文字、符號、圖畫、照像，依習慣或特約，足
以為表示其用意之證明者，關於本章及本章以外各罪，以文書論
。
錄音、錄影或電磁紀錄，藉機器或電腦之處理所顯示之聲音、影
像或符號，足以為表示其用意之證明者，亦同。
中華民國刑法第339條
（普通詐欺罪）
意圖為自己或第三人不法之所有，以詐術使人將本人或第三人之
物交付者，處5年以下有期徒刑、拘役或科或併科1千元以下罰金
。
以前項方法得財產上不法之利益或使第三人得之者，亦同。
前二項之未遂犯罰之。


司法院資訊處製作；財團法人民間司法改革基金會備份。
